【裁判字號】    98,重訴,366
【裁判日期】    990129
【裁判案由】    返還價金等
【裁判全文】
臺灣臺北地方法院民事判決             98年度重訴字第366號
原      告  乙○○
訴訟代理人  陳國雄律師
被      告  丙○○
            甲○○
共      同
訴訟代理人  王志哲律師
上列當事人間請求返還價金等事件，本院於中華民國99年1月19
日言詞辯論終結，判決如下：
    主      文
原告之訴及假執行之聲請均駁回。
訴訟費用由原告負擔。
    事實及理由
壹、程序部分：
    按訴狀送達後，原告不得將原訴變更或追加他訴。但有下列
    各款情形之一者，不在此限：（二）請求之基礎事實同一者
    ；（七）不甚礙被告之防禦及訴訟之終結者，民事訴訟法第
    255條第1項第2、7款定有明文。原告於民國98年11月13日以
    民事聲請狀追加民法第226條第1項、第256條為解除契約之
    依據，核訴訟標的相同、基礎事實同一，且不甚礙被告之防
    禦及訴訟之終結，應予准許。
貳、實體部分：
一、原告主張：
（一）被告於95年8月21日共同向法院標下臺北市○○區○○街
      30巷6號、6之1號、6之2號、6之3號地下2層、地上5層之
      建物暨坐落之基地共22戶房地，並加以裝修整建後，重新
      以案名為「萬芳馥邑」對外銷售。96年8月5日原告透過被
      告委託銷售人員之介紹，購買其中土地標示為臺北市○○
      區○○段1小段第89地號，土地所有權持分401/10000 及
      其上門牌號碼為臺北市○○區○○街30巷6之1號5樓，建
      號4521號權利範圍全部，與同址6之2號地下1層建號451 6
      號權利範圍49/1000之房地（以下簡稱系爭房地），暨地
      下2層編號B2-8停車位（以下簡稱系爭停車位），買賣總
      價款總計新臺幣（下同）1030萬元，兩造於買賣當時簽訂
      有成屋買賣契約書（以下簡稱系爭契約），並經原告付清
      全部買賣價金，完成所有權登記。
（二）然原告嗣於97年11月26日發現系爭房地，有以下嚴重瑕疵
      及欺瞞未告知原告之債務不履行情事：
  １、系爭房地4516建號（即6之2號地下1樓）建物於登記之使
      用性質，應作日常用品零售業使用，而其於權屬上，則係
      屬該「萬芳馥邑」社區全體區分所有權人各依持分比例所
      共有之公共設施。然目前使用用途為「萬芳馥邑」社區住
      戶共用之VIP室，與登記之使用用途為日常用品零售業不
      符，違反建築法第76條。被告於議約過程中，未據實告知
      該區之使用現況與設備係經違法之二次施工工程而來，復
      輔以不實之廣告圖文向原告誆稱該區為VIP室，甚而更迂
      迴於「萬芳馥邑」大廈管理規約第8條第（二）項重申本
      大廈6之2號地下1樓為VIP室，屬公同共有；各住戶均分配
      壹間儲藏室屬私人專用，其餘空間包含交誼廳、健身房、
      視聽音響器材、茶水間等設備使用及管理辦法，由管委會
      制定之。
  ２、系爭停車位依竣工平面圖所示，原屬法定消防逃生梯設置
      所在用地，詎被告罔顧公共安全，擅將法定消防逃生梯位
      移至他處虛設後，即逕將該處闢劃作停車位而出售予原告
      ，並將地下2層竣工圖規定僅准設置8個停車位之空間，違
      法設置成11個停車位，致原告之停車位與隔鄰之停車位間
      隔過窄，僅能勉強將車停入，而人員無法開門下車之現象
      。
  ３、系爭房地4521建號（即6之1號5樓）建物後方露台為新增
      違建，而被告等於出售系爭房地予原告時並未據實告知，
      原告發現後主動向臺北市政府申訴，而經認定為新違建應
      予拆除。
（三）綜上，被告所交付與原告之系爭房地顯然具有重大瑕疵及
      故意不告知瑕疵之情形，並且未依債務本旨實行提出給付
      ，有債務不履行之情事，使原告難以遽為接受該系爭房地
      ，並就系爭房屋已支出之裝潢所費用160萬元之損失，一
      併請求賠償。又原告為維護己身買方之權益，曾就前開兩
      造間購屋糾紛向臺北市政府提出消費申訴，惟未獲置理，
      原告乃於98年2月23日委請律師函催被告限期改善瑕疵與
      補正不完全給付部分，逾期即依系爭契約第9條及民法第
      359條、第226條、第256條之規定解除買賣契約，然被告
      仍未回應，原告遂於同年4月21日致函被告表示解除系爭
      契約之意。系爭契約既已解除，原告即得依民法第259條
      第5款、第179條之規定，請求被告返還買賣價金1030萬元
      及裝潢費用160萬元，共計1190萬元，並得依系爭契約第
      10條之規定，請求被告給付按系爭房地總價款15％計算之
      違約金共154萬5000元，爰提起本訴，並聲明：１、被告
      應連帶給付原告1190萬元，及自起訴狀繕本送達被告翌日
      起至清償日止，按年息5％計算之利息。２、被告應連帶
      給付原告154萬5000元，及自起訴狀繕本送達被告翌日起
      至清償日止，按年息5％計算之利息。３、願供擔保，請
      准予宣告假執行。
二、被告則以：
（一）被告將系爭房地之地下1層整修成VIP室，並於「萬芳馥邑
      」大廈管理規約（以下簡稱管理規約）第8條第2項載明「
      本大廈6之2號地下1樓為VIP室」，原告亦同意規約條款而
      簽章，是被告並無何原告所稱未據實告知使用現況可言。
      又該地下室之主要用途雖編定為「日常用品零售業」，惟
      社區住戶即共有人同意作為VIP室使用，並非非法使用，
      反而該地下1層具備可供商業使用之價值，應係增加其通
      常效用及契約預定效用，非僅不能視為瑕疵，反係增加價
      值，又該地下1層原編定為「日常用品零售業」，被告本
      可以未經裝修之空屋點交予原告及社區住戶，但被告耗費
      巨資設置交誼廳、健身房、視聽音響器材等，應有利於原
      告。再者，原告於96年8月23日辦畢所有權移轉登記時，
      於權狀及登記謄本上均已載明系爭房地地下1層之主要用
      途為「日常用品零售業」，是原告迄今始指為瑕疵而主張
      解除契約，當已逾民法第365條第1項規定之解除權及請求
      權行使時效。
（二）系爭房地地下2層原規劃升降平面式停車位8位，基於降低
      公設分攤，重新規劃為11位平面式停車位，此業經載明於
      管理規約第9條第1項，原告於簽約時已充分認知並於條款
      末尾簽章陳明已「充分認知，絕無異議」。至於原告指摘
      其停車位無法開門下車等情，並非事實，蓋原告於簽約時
      已查看過現場，如有無法開門下車之情事，其豈願簽約購
      買？另系爭房地地下2層有2處消防逃生梯部分，於95年間
      法院將系爭房地點交予被告時，已不存在，並非被告將消
      防逃生梯移除，且被告於整修系爭房地時，在考量平衡承
      購戶使用利益及安全性時，亦將其中一處逃生梯修建回復
      ，原告指現有消防逃生梯備作虛設應付，並未設置實際逃
      生出口云云，並非事實。再者，原告購買系爭房地之總價
      款為1030萬元，停車位之價款僅150萬元，甚且停車位亦
      非不能使用，停車場亦保有逃生功能，原告執此主張解除
      契約，自顯失公平而有權利濫用之嫌。
（三）系爭房地4521建號（即6之1號5樓）建物後方露台為新增
      違建情事，被告於銷售系爭建物予原告時詳細告知在案，
      系爭契約附件之建物測量成果圖已載明「現況與圖示略有
      出入，買方已充份認知並同意以現況買賣」，原告並於其
      註明處簽章同意在案。又增建部分遭臺北市政府認定應予
      拆除，係原告為達到解除契約之目的，而故意向臺北市政
      府舉報，是被告並無原告所指重大瑕疵或故意不告知瑕疵
      或債務不履行等情事，且原告之主張有違誠信原則，亦顯
      失公平，更已逾民法第365條1項所規定之解除權及請求權
      行使時效，故原告主張解除契約並不合法。且原告支出之
      裝潢費用167萬元部分，因原告違法將系爭建物之全部內
      墻打掉，此部分非屬必要或有益費用，原告請求被告賠償
      並不合法等語置辯。並聲明：１、原告之訴及假執行之聲
      請均駁回。２、如受不利判決，願供擔保請准予宣告免為
      假執行。
三、經本院與兩造整理本件不爭執與爭執事項如下（見本院卷第
    137頁背面至第138頁背面）：
（一）不爭執事項：
  １、兩造於96年8月5日簽訂系爭買賣契約書，約定由原告向被
      告買受系爭房地，另有地下2樓8號停車位之專有使用權，
      價金計1030萬元。原告已付訖價金，被告則已於同年月23
      日將系爭房地所有權移轉登記予原告。
  ２、系爭房地中4516建號建物登記之使用用途為日常用品零售
      業，但目前作為「萬芳馥邑」社區住戶共用之VIP室使用
      。而此4516建號（即6之2號地下1樓）建物目前使用用途
      與登記之使用用途不符。
  ３、「萬芳馥邑」社區地下2樓使用用途為防空避難室兼停車
      場，原劃設停車位8位，但現劃設停車位11位。原告買受
      時，停車位旁邊即為逃生梯，買受現況如原證11第1張照
      片右方停車格所示（卷100頁），原始逃生梯位置如原證3
      平面圖左方編號所示（卷39頁）。原告買受之停車位原
      為法定消防逃生梯所在地。
  ４、臺北市政府都市發展局曾寄發98年1月12日北市都建字第
      09860272300號函予原告，認定系爭房屋露台之鐵皮、鐵
      窗等部分，高約1.5公尺，面積約18.5平方公尺範圍內之
      增建物為違章建築，應予拆除（見本院卷第44頁）。故
      4521建號（即6之1號5樓）建物後方露台為新增違建。
  ５、原告於98年2月23日寄發原證7律師函予被告，催告被告於
      函到10日內處理系爭房屋之瑕疵問題，並賠償其所受損害
      （見本院卷第46至48頁），被告不爭執同日收受。
  ６、原告於98年4月21日寄發原證8律師函予被告，表明解除系
      爭買賣契約之意；被告已收受該律師函（見本院卷第49至
      51頁），被告不爭執同日收受。
  ７、原告買受之停車位不含白色邊線之長、寬各為530公分、
      211公分，含白色邊線之長、寬各為550公分、232公分。
  ８、若原告主張被告依民法規定應負瑕疵擔保責任而得解除契
      約有理由，不爭執已收價金為1030萬元、違約金為154萬
      5000元。
（二）爭執部分：
  １、原告是否有權依民法第359條、第226條、第256條規定解
      除系爭買賣契約？
   （1）下列情形是否為系爭房地之瑕疵，且原告於締約時是否
        非明知：
      4516建號（即6之2號地下1樓）建物目前使用用途為「
        萬芳馥邑」社區住戶共用之VIP室，與登記之使用用途
        為日常用品零售業不符，違反建築法第76條。
      原告買受之停車位原為法定消防逃生梯所在地，是否非
        屬於停車位用地，且車位的寬度無法供一般車輛停車使
        用。
      4521建號（即6之1號5樓）建物後方露台為新增違建。
   （2）如上開情形確為系爭房地之瑕疵，且原告於締約時並非
        明知，原告於96年8月23日登記並受領系爭房地之所有
        權狀，至98年4月21日原告解除權之行使，是否逾民法
        第365條第1項規定之除斥期間？
  ２、若原告解除契約有理由，原告得否依民法第259條第5款、
      第179條規定，請求被告返還買賣價金及裝潢費用？
  ３、若上開情形確為系爭房地之瑕疵，且原告於締約時並非明
      知，原告是否有權依系爭買賣契約書第10條之約定，請求
      被告給付違約金？
四、得心證之理由：
（一）原告是否有權依民法第359條、第226條、第256條規定解
      除系爭買賣契約？
  １、按物之出賣人，對於買受人應擔保其物依民法第373條之
      規定危險移轉於買受人時，無滅失或減少其價值之瑕疵，
      亦無滅失或減少其效用，或契約預定效用之瑕疵；買賣，
      因物有瑕疵，而出賣人應負擔保之責者，買受人得解除契
      約或請求減少其價金，民法第354條第1項前段、第359條
      前段分別定有明文；又買受人於契約成立時，知其物有民
      法第354條所稱之瑕疵者，出賣人不負擔保之責，亦為民
      法第355條第1項所明定。
  ２、原告主張被告於出售系爭房屋時明知該屋況有重大瑕疵仍
      刻意隱瞞，則為被告所否認，並辯稱原告於買受系爭房屋
      時已知該屋之情形，系爭契約附件之建物測量成果圖已載
      明現況與圖示略有出入，買方已充份認知並同意現況買賣
      ，且管理規約第9條第1項、第8條第2項亦載明使用情形，
      原告不得主張瑕疵等語。
（１）經查，兩造於系爭契約第1條關於買賣標的約定為：「建
      物標示：臺北市○○區○○街30巷6之1號5樓，建號4521
      號，同址：6之2號地下1層建號4516號，權利範圍49/1000
      ，本買賣範圍包括共同使用部分之應有部分在內，房屋現
      況除水電、門窗及固定設備外，買、賣雙方應於建物現況
      確認書互為確認（附件一）」，而附件一之臺北市古亭地
      政事務所建物測量成果圖（以下簡稱測量成果圖）上則註
      明：「現況與圖示略有出入，買方已充份認知並同意以現
      況買賣」，並經買方即原告簽名確認無訛。另系爭契約所
      附之管理規約第8條第2項關於約定專用部分、共用部分規
      定如下：「本大廈6之2號地下1樓為VIP室，屬公同共有；
      各住戶均分配1間儲藏室屬私人專用，其餘空間包含交誼
      廳、健身房、視聽音響器材、茶水間等設備使用及管理辦
      法，由管委會制定之」，第9條第1項關於汽機車停車標示
      及使用管理辦法亦規定：「本大廈地下2樓原規劃升降平
      面式停車位計8位，基於降低公設分攤，由本大廈全體區
      分所有權，重新規劃為停車位共11位（如附件四）」，經
      核附件四之汽車位標示圖已標明原告購買編號8停車位之
      所在位置，與原告所提停車位現場照片相符（見本院卷第
      100頁第1張照片右方停車格），且未約定停車格之長、寬
      應為多少。以上各情，有系爭契約及附件一之測量成果圖
      與確認文件在卷可稽（見本院卷第13、24頁），復有管理
      規約及附件四之汽車位標示圖附卷可憑（見本院卷第22、
      29頁）。
（２）再查，原告於本院審理中自承：伊在朋友陪同下去系爭房
      地看屋，房屋已全部完工，所有公共設施也做好，當天就
      給付定金10萬元，付定金當天有說到地下1樓VIP室是公共
      設施大家都可使用。VIP室有擺放一些桌椅及運動器材等
      設施，售屋人員也說以後住戶在VIP室有專屬的儲物室。
      簽約時由售屋人員指示伊應在哪些欄位簽名伊就簽，有講
      到停車位由8個改為11個，而附件一測量成果圖簽約時附
      在契約書裡，代書請伊在買方欄簽名，伊從文義知道購買
      的5樓房子目前設置和測量成果圖不同。看屋時，測量成
      果圖上標示為陽台的部分已做外推工程，構成室內面積的
      一部分，亦即系爭房屋現況沒有陽台。伊在此之前已在高
      雄買過房子，購買系爭房屋時，係在富邦證券擔任經理人
      等語（見本院卷第75至76頁）；共看過系爭建物兩次，系
      爭建物是已交屋的成屋，現狀與伊目前爭執的情形一致，
      包括公共設施已改為伊主張違法的情形，露台也增建，停
      車位空間也未更改，與看屋時的現狀相符。伊總共買過兩
      次房屋，一次是在高雄，也是公寓大樓，這是第二次。看
      屋時有開車，但停在外面等語（見本院卷第128頁及背面
      ）。由原告上開陳述可知，其所購買之系爭房屋為建築完
      成並使用中之成屋，原告於看屋時已知房屋之現況為：
      地下1樓已改為「萬芳馥邑」社區住戶共用之VIP室、停
      車位由8位增設為11位，且原告欲購買編號地下2樓8號停
      車位所在位置與汽車位標示圖相符，面積大小亦未改變、
      6之1號5樓建物後方陽台已做外推工程，構成室內面積
      的一部分，亦即系爭房屋現況沒有陽台等情無誤。而原告
      於簽約時，系爭契約附件一之測量成果圖已註明「現況與
      圖示略有出入，買方已充份認知並同意以現況買賣」，原
      告亦自承從文義可知5樓房子之設置與測量成果圖不同，
      至管理規約第8條第2項、第9條第1項更標明地下1樓之使
      用用途、地下2樓停車位數量已有變更。經核原告任職證
      券公司而為專業之經理人，本具一定程度之學識背景與社
      會經歷，且於購買系爭房地前，已在高雄買過公寓大樓，
      而有相關購屋經驗，並於看屋時開車前往現場，可見原告
      對於公共設施設置情形、停車位現況是否足堪使用、甚或
      新建成屋是否外推陽台而為二次施工等情，難認無知悉之
      可能，足見原告於契約成立時，已確知所購買之系爭房地
      有其所主張之「瑕疵」存在，其臨訟主張被告係刻意隱瞞
      云云，顯不足採，是以被告抗辯原告明知系爭房屋有所主
      張之瑕疵仍簽訂系爭契約等語，堪予採信。
（３）又查，兩造皆不爭執「萬芳馥邑」社區地下2樓使用用途
      為防空避難室兼停車場，故地下2樓除防空避難室用途外
      ，本得兼作停車場使用，至多由原劃設之8個停車位增加
      為11個停車位，然被告已於兩造訂約時，將此變更註明在
      管理規約中，並為原告簽名確認，難認有何瑕疵存在，遑
      論被告故意隱匿可言。至4516建號（即6之2號地下1樓）
      建物登記之使用用途雖為日常用品零售業，目前則改作「
      萬芳馥邑」社區住戶VIP室，而與原始登記之使用用途不
      符，然此亦於管理規約中明定在案，且原告自承看屋之現
      狀即為社區住戶共用之VIP室。況4516建號（即6之2號地
      下1 樓）縱未如登記之「日常用品零售業」而使用，惟被
      告將上開空間改交付社區住戶共同使用，建為VIP室，配
      備儲藏室供住戶專用，其餘空間則闢為交誼廳、健身房等
      ，並提供視聽音響器材，原告依系爭契約第12條約定，亦
      配有編號「6之1號5樓」之專屬儲藏室（見本院卷第17頁
      ），上開使用用途之變更並無何滅失或減少系爭房地價值
      或效用或契約預定效用之瑕疵可言。
  ３、再按不完全給付係指債務人提出之給付不符債之本旨之謂
      ，若債務人有可歸責事由，應負不完全給付之債務不履行
      責任，債權人即得依關於給付遲延或給付不能之規定行使
      其權利，此觀民法第227條第1項規定甚明。原告另主張被
      告應負給付不能之債務不履行責任云云，無非係以系爭房
      屋具有原告所指稱之上開「瑕疵」存在，且無法改善為其
      論據。惟查，4516建號（即6之2號地下1樓）建物目前使
      用用途為「萬芳馥邑」社區住戶共用之VIP室、地下2樓使
      用用途為防空避難室兼停車場，原劃設停車位8位，現劃
      設停車位11位、6之1號5樓建物後方陽台已做外推工程等
      情，於原告看屋時，亦即兩造訂立系爭契約前即已存在，
      並非契約成立後新生之事實，並為原告簽訂系爭契約時所
      知悉，已如前述，縱認系爭房屋有原告所主張之如上瑕疵
      ，難認被告有何可歸責事由，況依系爭契約已載明買方充
      份認知並同意現況買，管理規約第9條第1項、第8條第2項
      亦載明使用情形，被告將不動產之現況為交付，亦無不符
      債之本旨而交付系爭房地可言。是原告主張被告應負給付
      不能之債務不履行責任一節，亦無足採。
（二）綜上，原告於契約成立前，已明知系爭房地有其所主張之
      「瑕疵」現況而仍決定買受，依民法第355條第1項規定，
      出賣人即被告自不負何擔保之責，且被告係按契約約定內
      容交付系爭房地，亦無不符債之本旨而有給付不能之債務
      不履行可言，已詳述如前，則原告依民法第359條、第226
      條、第256條規定解除系爭買賣契約，要無足採。原告解
      除契約既無理由，自不得依民法第259條第5款、第179條
      規定，請求被告返還買賣價金及裝潢費用。又按系爭契約
      第9條「擔保責任」已約定有關買賣標的物之瑕疵擔保責
      任，悉依民法及其他有關法令規定辦理，原告亦不爭執被
      告之瑕疵擔保責任應依民法規定等語（見本院卷第137頁
      背面），今被告依民法規定無須負擔瑕疵擔保之責，則被
      告主張依契約第10條，因被告違反第9條規定致影響原告
      權利，原告得解除系爭契約並按系爭房地總價款15％，請
      求給付違約金共154萬5000元云云，亦屬無據，附此敘明
      。
五、綜上所述，原告於買受系爭房屋前，即已知悉系爭房屋有其
    所主張之「瑕疵」存在仍與被告訂定系爭契約，依民法第35
    5條第1項規定，被告自不負瑕疵擔保責任，且被告係按契約
    約定內容交付系爭房地，亦無不符債之本旨而有給付不能之
    債務不履行可言，則原告主張依系爭契約第9條及民法第359
    條、第226條、第256條之規定解除系爭契約，並依民法第25
    9條第5款、第179條、契約第10條規定，請求：１、被告應
    連帶給付原告1190萬元，及自起訴狀繕本送達被告翌日起至
    清償日止，按年息5％計算之利息。２、被告應連帶給付原
    告154萬5000元，及自起訴狀繕本送達被告翌日起至清償日
    止，按年息5％計算之利息，均無理由，不應准許。又原告
    之訴既經駁回，其所為假執行之聲請亦失所附麗，一併駁回
    之。
六、本件事證已臻明確，兩造其餘攻擊防禦方法及舉證，核與判
    決結果無影響，爰不再一一論列，併予敘明。
七、據上論結，本件原告之訴為無理由，依民事訴訟法第78條，
    判決如主文。
中    華    民    國    99    年    1     月    29    日
                  民事第三庭    法  官  孫正華
以上正本係照原本作成。
如對本判決上訴，須於判決送達後20日內向本院提出上訴狀
中    華    民    國    99    年    1     月    29    日
                                書記官  林秀娥

司法院資訊處製作；財團法人民間司法改革基金會備份。
